臺灣高等法院花蓮分院刑事判決
上　訴　人　臺灣高等法院花蓮分院檢察署檢察官
被　　　告　乙○○
上列上訴人因被告妨害兵役案件，不服臺灣臺東地方法院96年度
易字第213號，中華民國96年6月29日第1審判決（起訴案號：臺
灣臺東地方法院檢察署96年度偵緝字第107號），提起上訴，本
院判決如下：
    主  文
上訴駁回。
    理  由
一、本案經本院審理結果，認第1審判決對被告乙○○（下稱被
    告）為免訴之諭知，核無不當，應予維持，並引用第1審判
    決書記載之證據及理由如附件。
二、檢察官上訴意旨略以：原判決以被告住居所遷移，無故不依
    規定申報，致召集令無法送達，與前次確定判決之住居所遷
    移無故不依規定申報，為同一案件，而為免訴判決。惟本件
    被告於前次犯罪之民國（下同）95年5月5日偵訊筆錄中，已
    當庭認罪，顯見本次犯罪事實，被告已明知其無故不依規定
    申報之消極行為，將違反妨害兵役治罪條例而仍故為不申報
    ，應係另行起意而非同一犯罪事實。且後備軍人住居所遷移
    無故不依規定申報致召集令無法送達，已判決確定後復不依
    規定申報，致召集令又無法送達者，考量妨害兵役治罪條例
    對此犯行科以刑罰之目的，仍應予以處罰，並加重量刑，以
    符立法原意。原審見解將致未依規定申報致召集令無法送達
    之後備軍人，只需遭一次確定判決後，永遠無須據實申報住
    居所、召集令亦永遠無法送達之結果，據此上訴請求撤銷原
    判決，更為適當判決等語。
三、經查：
(一)本件被告係後備軍人，原住臺東縣東河鄉都蘭村12鄰5線36
    號，後即遷出上開處所，並無故不依規定申報，致使臺東縣
    後備司令部所發指定應於94年7月20日前往臺東縣臺東市臺
    東機場報到之勤務召集令無法送達，被告因而涉犯妨害兵役
    治罪條例第10條第3項、同條第1項第3款之罪，業經臺灣臺
    東地方法院95年度成簡字第30號判處有期徒刑3月確定，此
    有前案刑事判決、臺灣高等法院被告前案紀錄表附卷可稽，
    並經原審調閱上開卷宗核閱屬實，此部分事實應堪認定。
(二)嗣本件被告於前案判決確定後仍消極未依規定申報，致使臺
    東縣後備指揮部所發指定其應於95年10月12日前往臺東市豐
    年營區報到之教育召集令再度無法送達，上訴人因認被告上
    開行為涉犯妨害兵役治罪條例第10條第3項、第1項第3款之
    罪嫌，應依同條例第6條第1項科刑。惟按：妨害兵役治罪條
    例之所以在後備軍人遷移住居所，消極不依規定申報時處於
    刑罰，其目的乃在於為了有效徵集兵員，避免因為後備軍人
    住所遷移而導致無法徵集的情形，由於法律對於構成要件之
    規定是遷移住所而不依規定申報，性質上屬於不作為犯，既
    然是不作為，只有在法律上有作為義務，行為人卻又不依規
    定作為時，才構成犯罪，而本條所科予後備軍人的義務，在
    於後備軍人有住居所遷移的情形時，才產生依規定申報的義
    務，而不是因為兵役單位的通知產生作為義務。因此如果後
    備軍人沒有另外有住居所遷移的行為時，也就沒有另外產生
    申報的作為義務，當然也就沒有另外構成犯罪之可言。如果
    後備軍人雖致兩次召集令均無法送達，但其遷移住居所之行
    為僅有一次，其不作為義務僅有一次，屬實質上一罪。縱前
    案檢察官僅就前次點閱召集令部分起訴，受訴法院亦僅就該
    部分為判決，惟其起訴與判決之效力應及於本件之犯罪事實
    ，即其後再次點閱召集令部分，公訴人不得再就第二次點閱
    召集令部分重複起訴，否則法院應諭知免訴實體判決，方為
    適法。反之，若被告前犯住居所遷移，無故不依規定申報之
    行為經判決確定後，仍無故不依規定申報，並再度從住居處
    所遷移，致未能辦理徵集，即為另一次犯罪，而非前犯罪行
    為之繼續，最高法院80年度臺非字第180號判決、86年度臺
    上字第407號判決意旨參照。揆諸前揭實務見解，被告若於
    前案確定後再度遷移住居所而仍無故不為申報，則認前案行
    為已經終止，成立另一不作為犯罪行為，其後遷移住址與無
    故不申報之行為，已非為前案犯行狀態之繼續、自亦不為前
    案判決效力所及；若前案確定後被告並無再度遷移住居所之
    行為，僅仍然無故不予申報，則仍屬前案不作為狀態之繼續
    ，後備軍人並因此產生另外一項作為義務，則其不申報的行
    為，與前案屬實質上一罪，自為前案判決效力所及。
(三)復按：檢察官就被告犯罪事實，應負舉證責任，並指出證明
    之方法，刑事訴訟法第161條第1項定有明文。法院固應依職
    權調查證據，但並無蒐集證據之義務，蒐集證據乃檢察官之
    職責，事實審法院故亦有蒐集證據之職權，但仍以調查證據
    為其主要職責，其調查之範圍，以審判中所存在之一切證據
    為限，案內所不存在之證據，即不得責令法院為發現真實，
    應依職權從各方面詳加蒐集證據，最高法院88年度臺上字第
    2004號判決意旨參照。本案檢察官對於被告在前後兩次點閱
    召集期間有無另行遷移住所，無故不依規定申報之事實，並
    未蒐集適當證據，亦未舉出任何證據證明被告在上開期間另
    有遷移住居所之行為，則承上所述，上訴人雖以被告應於95
    年10月12日前往臺東縣豐年營區報到之教育召集令無法送達
    而另行起訴，然被告既經證明僅有一次遷移居住處所，無故
    不依規定申報之消極不作為即為單一，其第二次召集令無法
    送達，應係同一不作為犯罪狀態之繼續，實質上仍為一罪，
    與前案為同一案件，揆諸上揭判決意旨，應為前案確定判決
    效力所及
四、原審法院為免訴之判決，並無違誤，檢察官之上訴為無理由
    ，應予駁回。
五、又本案為對於原審諭知免訴之判決上訴，而本院認為上訴無
    理由，依照刑事訴訟法第372條之規定不應言詞辯論而為判
    決。
六、據上論斷，應依刑事訴訟法第368條，第372條判決如主文。
本案經檢察官甲○○到庭執行職務。
中　　華　　民　　國　　96　　年　　12　　月　　27　　日
                  刑事庭審判長 法  官  謝志揚
                               法  官  劉雪惠
                               法  官  賴淳良
以上正本證明與原本無異。
本件不得上訴。
                               書記官  邱廣譽
中　　華　　民　　國　　96　　年　　12　　月　　27  　日
